臺灣新北地方法院民事裁定
110年度消債更字第382號
聲  請  人  王鑫國  
代  理  人  林唐緯律師
上列當事人因消費者債務清理事件，聲請更生，本院裁定如下：
    主  文
聲請人王鑫國自中華民國111年4月6日上午10時起開始更生程序
。
命司法事務官進行本件更生程序。
    理  由
一、按債務人不能清償債務或有不能清償之虞者，得依本條例所
    定更生程序，清理其債務。債務人無擔保或無優先權之債務
    總額未逾新臺幣（下同）1,200 萬元者，於法院裁定開始清
    算程序或宣告破產前，得向法院聲請更生。本條例所稱消費
    者，指5 年內未從事營業活動或從事小規模營業活動之自然
    人，消費者債務清理條例（下稱消債條例）第3 條、第42條
    第1 項、第2 條第1 項分別定有明文。次按債務人對於金融
    機構負債務者，在聲請更生或清算前，應向最大債權金融機
    構請求協商債務清償方案，或向其住、居所地之法院或鄉、
    鎮、市、區調解委員會聲請債務清理之調解。債務人為前項
    請求或聲請，應以書面為之，並提出財產及收入狀況說明書
    、債權人及債務人清冊，及按債權人之人數提出繕本或影本
    。協商或調解成立者，債務人不得聲請更生或清算，但因不
    可歸責於己之事由，致履行有困難者，不在此限，消債條例
    第151 條第1 項、第2 項、第7 項、第45條第1 項亦規定甚
    明。又按前開法律規定之「但因不可歸責於己之事由，致履
    行有困難者，不在此限」，其立法意旨係基於債務清償方案
    成立後，應由債務人誠實遵守信用履行協商還款條件，惟於
    例外情形下發生情事變更，在清償期間收入或收益不如預期
    ，致該方案履行困難甚或履行不能，因不可歸責於己之事由
    ，始能聲請更生或清算。此規範意旨在避免債務人任意毀諾
    已成立之協商，濫用更生或清算之裁判上債務清理程序。蓋
    以債務清償方案係經當事人行使程序選擇權所為之債務清理
    契約，債務人應受該成立之協議所拘束。債務人既已與金融
    機構協商成立，如認該協商方案履行有其他不適當情形，自
    仍應再循協商途徑謀求解決。所謂不可歸責於己之事由並不
    以債務人「不可預見」為必要，消債條例第151 條第7 項但
    書規定情形，僅須於法院就更生或清算之聲請為裁判時存在
    即可，不以協商成立後始發生者為限，並與債務人於協商時
    能否預見無關。債務人於協商時縱未詳加思考、正確判斷，
    或可預見將來履行可能有重大困難而仍冒然簽約成立協商，
    亦不能據此即認其履行顯有重大困難係可歸責於債務人（司
    法院98年第1 期民事業務研究會第24號司法院民事廳消費者
    債務清理條例法律問題研審小組意見參照）。
二、聲請意旨略以：聲請人於民國99年間曾與銀行個別協商，約
    定分180期0利率，每期約1萬多元之還款方案，同年2月開始
    繳款，已還款100多期，當時聲請人工作不穩定，並以父親
    退休金支付生活所需及銀行協商的還款金額，於108年聲請
    人無力負擔而部分毀諾。聲請人復於110年8月24日與最大債
    權金融機構中國信託商業銀行股份有限公司（下稱中國信託
    銀行）調解，惟中國信託銀行未到庭，致調解不成立，伊有
    不能清償債務之情事，爰依法聲請開始更生程序等語。
三、經查，聲請人提出本件更生聲請前，於95年11月間依中華民
    國銀行公會會員辦理消費金融案件無擔保債務協商機制向渣
    打國際商業銀行股份有限公司(下稱渣打銀行)等參與協商之
    金融機構協商成功，協議以120期、利率8.8%、月付6,150元
    ，然聲請人於97年10月9日毀諾；聲請人嗣後又與中國信託
    商業銀行股份有限公司(下稱中國信託銀行)進行調解，中國
    信託銀行表示此案對外債權本金為929,736元，另有資產公
    司60萬元，聲請人能力僅月繳4,000元，總債務僅願還款72
    萬元，其聲請調解主為走程序欲取調解不成立證明以利後續
    進行更生程序，經律師同意，陳報本行不出席本次調解庭，
    因中國信託銀行未到庭，於110 年8月24日調解不成立各節
    ，經本院調取本院110年度司消債調字第416號調解卷宗（下
    稱調解卷宗）查閱無訛，並有中國信託銀行函覆可稽（見調
    解卷第55至57頁、本院卷第35至37頁），此部分事實堪以認
    定，合先敘明。本件聲請人聲請更生，依首開規定，須有不
    能清償債務或有不能清償之虞之情事存在外，尚須具有不可
    歸責於己之事由，致履行有困難之要件存在。
四、次查：
  ㈠聲請人主張因被裁員，有一陣子都沒工作，沒有收入，因而
    於97年10月9日毀諾，並提出勞工保險被保險人投保資料表(
    見調解卷第21至22頁)為證。本院審酌聲請人於97年8月6日
    自勞保退保，直至98年11月6日方重新投保，認聲請人之主
    張堪可採信，應認聲請人係因不可歸責於己之事由，致履行
    有困難而有毀諾之情事。
  ㈡聲請人主張：聲請人名下僅有一台機車（車牌號碼000-0000
    ）外，無其他財產；目前任職於哈騏實業有限公司，擔任維
    修人員，每月收入3萬元，扣掉勞健保的話是28,000元乙節
    ，業據機車行車執照、財產及收入狀況說明書、全國財產稅
    總歸戶財產查詢清單、107 至109年度綜合所得稅各類所得
    資料清單、勞工保險被保險人投保資料表、中華民國人壽保
    險商業同業公會保險業通報作業資訊系統資料查詢結果表、
    台灣企銀存摺封面及內頁等件為證（見調解卷第6 、7、15
    至17、21至22頁、本院卷第43至46、63、79頁）。查聲請人
    雖主張任職於哈騏實業有限公司，擔任維修人員，並提出之
    台灣企銀存摺封面及內頁，惟聲請人並未提出在職證明書、
    薪資明細為證，本院參酌聲請人提出之109年度綜合所得稅
    各類所得資料清單，所得額合計475,269元，平均每月所得
    約39,606元，暫以此作為聲請人每月可處分所得。
  ㈢按債務人必要生活費用，以最近一年衛生福利部或直轄市政
    府所公告當地區每人每月最低生活費1.2 倍定之，消債條例
    第64條之2 第1 項定有明文。經查，聲請人主張其每月之必
    要生活費用，依新北市最低生活標準的1.2 倍計算（見調解
    卷第7頁），即以111年新北市最低生活費15,800元之1.2 倍
    即18,960元，作為計算聲請人現每月生活所需費用之依據，
    核未逾前開規定，故聲請人每月必要生活費用即以18,960元
    計算。
  ㈣聲請人主張其每月支出母親扶養費7,256元乙節（見調解卷第
    7頁），業據提出戶籍謄本、全國財產稅總歸戶財產查詢清
    單、108、109年度綜合所得稅各類所得資料清單為證（見調
    解卷第24頁、本院卷第71至75頁），聲請人之母親每月領取
    國民年金4,169元、配偶公務員半俸7,439元，且僅有1名扶
    養義務人可茲扶養，業據聲請人陳明在卷（見本院卷第40頁
    及調解卷第7頁），聲請人主張每月支付母親扶養費合計7,2
    56元，未逾其本應負擔其母親扶養費7,352元（計算式：18,
    960元－4,169元－7,439元＝7,352元），堪可憑採。
  ㈤綜上，聲請人每月可處分所得數額為39,606元，扣除每月必
    要支出及扶養費26,216元後，剩餘13,390元。徵以聲請人積
    欠金融機構債務1,280,368元、良京實業股份有限公司2,076
    ,946元，合計3,357,314元（見調解卷第8至10、32至37、55
    至57頁)，聲請人係58年12月出生（見調解卷第24頁），現
    年52歲，距離法定退休年齡65歲剩約12年9月，以聲請人每
    月清償13,390元計算，聲請人至多僅能清償約2,048,670元
    ，是以聲請人目前之資力，客觀上處於不足以清償債務之經
    濟狀態，符合消債條例第3 條所規定「債務人不能清償債務
    或有不能清償之虞」之情形。
五、綜上所述，本件聲請人確因不可歸責於己之事由，致有困難
    無法繼續依約履行清償債務，又所負無擔保或無優先權之本
    金及利息債務並未逾1,200萬元，且未經法院裁定開始清算
    程序或宣告破產，而聲請人於聲請更生前1日回溯5年內未從
    事營業活動。復查無消債條例第6條第3項、第8條或第46條
    各款所定駁回更生聲請之事由存在，則聲請人聲請更生，應
    屬有據，自應准許。至於聲請人於更生程序開始後，應另提
    出足以為債權人會議可決或經法院認為公允之更生方案以供
    採擇，俾免更生程序進行至依消債條例第61條規定應行清算
    之程度，附此敘明。
六、爰裁定如主文。
中　　華　　民　　國　　111 　年　　4 　　月　　6 　　日
                  民事第一庭  法  官  張惠閔
以上正本證明與原本無異。
本件裁定不得抗告。
本裁定已於民國111年4月6日上午10時公告。
中　　華　　民　　國　　111 　年　　4 　　月　　6 　　日
                              書記官  林沂㐵